【裁判字號】    99,易,202
【裁判日期】    990609
【裁判案由】    詐欺
【裁判全文】
臺灣彰化地方法院刑事判決               99年度易字第202號
公  訴  人  臺灣彰化地方法院檢察署檢察官
被      告  丁○○
上列被告因詐欺案件，經檢察官提起公訴（98年度調偵字第72號
），本院判決如下：
    主  文
丁○○無罪。
    理  由
一、公訴意旨略以：被告丁○○意圖為自己不法之所有，明知自
    已無償債能力，竟於民國95年8 月間某日，前往告訴人乙○○位於彰化縣彰化市○○里○○路180 號之建築工地，向乙○○訛稱：伊工廠擁有5 部機器，若乙○○出借款項即可修
    繕機器，待整理好之後賣出可得新臺幣（下同）300 多萬元
    ，屆時便可用來清償債務等語，後告訴人乙○○前往被告丁○○位於臺中之工廠查看確有多部機器，乃信以為真。被告
    丁○○遂於95年9 月19日持付款行係臺中商業銀行大慶分行
    如起訴書附表所示之支票6 紙為擔保，再度至前址工地向乙○○借款180 萬元，乙○○不知有詐，而分數次交付上開借
    款。詎料被告丁○○得款後，於同年10月間即將上開機械以
    廢鐵賤賣得款26萬元，嗣前揭支票屆期提示遭退票，乙○○
    向丁○○催討，丁○○避不見面，乙○○始知受騙。因認被
    告丁○○所為，係犯刑法第339 條第1 項之詐欺取財罪嫌云
    云。
二、按犯罪事實應依證據認定之，無證據不得認定犯罪事實；又
    不能證明被告犯罪者，應諭知無罪之判決，刑事訴訟法第15
    4 條第2 項、第301 條第1 項分別定有明文。次按認定不利
    於被告之事實，須依積極證據，茍積極證據不足為不利被告
    事實之認定，即應為有利於被告之認定，更不必有何有利之
    證據；事實之認定，應憑證據，如未能發現相當證據，或證
    據不足以證明，自不能以推測或擬制之方法，以為裁判之基
    礎；且認定犯罪事實所憑之證據，雖不以直接證據為限，間
    接證據亦包括在內，然而無論直接證據或間接證據，其為訴
    訟上之證明，須於通常一般之人均不致有所懷疑，而得確信
    其為真實之程度者，始得據為有罪之認定，倘其證明尚未達
    到此一程度，而有合理之懷疑存在而無從使事實審法院得有
    罪之確信時，即應由法院為諭知被告無罪之判決；且刑事訴
    訟法第161 條第1 項規定：檢察官就被告犯罪事實，應負舉
    證責任，並指出證明之方法。因此，檢察官對於起訴之犯罪
    事實，應負提出證據及說服之實質舉證責任。倘其所提出之
    證據，不足為被告有罪之積極證明，或其指出證明之方法，
    無從說服法院以形成被告有罪之心證，基於無罪推定之原則
    ，自應為被告無罪判決之諭知（最高法院30年上字第816 號
    、40年臺上字第86號、76年臺上字第4986 號 、92年臺上字
    第128 號判例意旨參照）。又按告訴人之告訴，係以使被告
    受刑事訴追為目的，是其陳述是否與事實相符，仍應調查其
    他證據以資審認（最高法院52年臺上字第1300號判例意旨參
    照）。
三、本件公訴人認被告丁○○涉有上開詐欺取財罪嫌，無非係以
    (1)告訴人乙○○之指訴、(2)附表所示之支票均已經退票，有
    該等支票、退票理由單及票據信用資訊連結作業查詢明細表
    在卷可憑、(3)證人楊鴻振、王世敏、丙○○、柯錫東、張耀
    勳之證述為其所憑之論據。惟訊據被告固坦承持附表所示支
    票向告訴人調現借款，且該等支票均遭退票而未兌現之事實
    ，惟堅決否認有何詐欺取財之犯行，辯稱：本次向告訴人借
    款，實係因資金週轉不靈才倒帳，而非於調現時即故意要詐
    欺取財等語。
四、經查：
  (一)本案下揭全部卷證所涵括之供述證據及非供述證據，經本院
    依法踐行調查證據程序，公訴人及被告均不爭執各該證據之
    證據能力，且亦查無依法應排除其證據能力之情形，是後述
    所引用證據之證據能力均無疑義，合先敘明。
  (二)按刑法第339 條第1 項詐欺罪之成立，須意圖為自己不法之
    所有，以詐術使人將本人或第三人之物交付為要件，所謂以
    詐術使人交付，必須被詐欺人因其詐術而陷於錯誤，若其所
    用方法，不能認為詐術，亦不致使人陷於錯誤，即不構成該
    罪，最高法院著有46年臺上字第260 號判例可資參照。亦即
    ，刑法詐欺取財罪之成立，須具備(1)行為人具有為自己或第
    三人不法所有之意圖、(2)行為人有實施詐術、(3)被害人因行
    為人之詐術陷於錯誤而交付財物等三個要件始能構成，如欠
    缺任一要件（例如：行為人未施用詐術，或被害人交付財物
    之行為係基於被害人其他考量，而非受行為人詐騙致陷於錯
    誤而交付），行為人即不得以詐欺取財罪相繩；蓋民事債務
    當事人間，有未依債之本旨履行給付者，在一般社會經驗上
    原因非一，或因不可歸責之事由而不能給付，或因合法主張
    抗辯而拒絕給付，或因財產、信用狀況緊縮而無力給付，甚
    至債之關係成立後，始行惡意遲延、拒絕給付，皆有可能，
    非必出於自始無意給付之財產犯罪一端；是若無積極證據足
    以證明行為人確有詐欺取財之犯行（即上開三要件之存在）
    ，即僅能令負民事債務不履行之責任，要難以單純債務不履
    行之狀態，即推定被告詐欺取財之犯行。
  (三)本件被告持向告訴人調現之如附表所示支票均經退票，且被
    告迄今除於調解時清償30萬元外，尚欠被告150 萬元，及於
    95年10月間將伊工廠內部分機臺以廢鐵價格變賣而得款26萬
    元等情，固為被告所承認，且經證人柯錫東、張耀勳於偵查
    中結證明確（分別見96年度偵字第1755號卷第43、71頁、98
    年度調偵字第72號卷第52-54 頁），並有各該支票及退票理
    由單影本在卷可憑，堪予確認。然此僅是一債務未履行之客
    觀結果事實，至於被告是否涉犯公訴人起訴之詐欺取財犯行
    ，則應探究公訴人提出之證據是否足以證明：被告於向告訴
    人借款時，係基於為自己不法所有之意圖，以詐術之手段，
    使告訴人陷於錯誤而交付金錢？查：
  1.本件被告之所以得向告訴人借款，係因被告配偶甲○○之妹
    為告訴人之媳婦（即告訴人之子丙○○之配偶），透過告訴
    人之子丙○○之介紹，被告乃與告訴人相識，丙○○並曾告
    知告訴人有關被告之工作內容；嗣於本件借款前約2 、3 個
    月內，被告即曾向告訴人借款數次，金額約30萬、50萬元不
    等，亦由被告開立支票為擔保，且支票均未退票等情，分別
    經證人丙○○於偵查及本院審理中、證人即告訴人乙○○於
    本院審理中結證明確（分別見98年度調偵字第72號卷第35頁
    、本院卷第40、41、44頁）。可知，因告訴人與被告間之親
    戚關係及告訴人之子丙○○之介紹，告訴人對被告之工作內
    容已有一定之認識，且於本件借款前，被告即曾以開立支票
    為擔保之方式，向被告借款多次，嗣支票並均已兌現。
  2.而本次180 萬元之借款，係被告向告訴人之子丙○○表示要
    借款後，由丙○○帶同被告去找其父親即告訴人借錢，當時
    被告有告知告訴人借錢是要還地下錢莊，當時告訴人還要被
    告確定180 萬元是否足夠還地下錢莊；嗣告訴人即要丙○○
    到被告工廠查看機臺狀況，而丙○○到被告工廠時，被告工
    廠有大小機臺各4 、5 臺，工廠還在經營，也有師父在工廠
    工作，當時被告有表示說等機臺賣出再還錢，並說有一臺機
    器是伊替別人修理的；被告當時並未特別聲明那些機臺都是
    伊所有的，是丙○○主觀認為機器放在被告工廠裡就應該是
    被告的，所以就回去告知告訴人說被告工廠裡有被告所稱之
    機器，告訴人於丙○○告知被告工廠狀況後，隨即於當日或
    翌日將錢借予被告；且告訴人並未與丙○○一起去被告工廠
    查看，告訴人係於已借款予被告後之某日，始與楊鴻政一起
    去被告工廠看看等情，亦經證人丙○○迭於偵查及本院審理
    中結證明確（分別見96年度偵字第1755號卷第9 、71、72頁
    ，本院卷第44、45頁）。本院審酌證人丙○○雖為被告配偶
    之妹夫，但更是告訴人之子，所為證言應無故意迴護被告之
    虞，應堪採信。則依證人丙○○之證述可知：(1)被告於向告
    訴人為本件180 萬元之借款時，並未隱瞞借款之主要目的在
    償還地下錢莊之借款，而此亦為告訴人於告訴狀所載明（見
    96年度他字第234 號卷第1 頁所附告訴狀，告訴人於告訴理
    由一、第3 、4 行明確記載「欲向聲請人借款180 萬元，資
    金用途為清償地下錢莊業者黃木先生180 萬元」），顯見
    告訴人於借錢予被告時，即知伊借錢之目的在償還地下錢莊
    之借款；(2)告訴人為確保借款，除由被告開立附表所示支票
    作為擔保及還款用外，於借款前並要其子丙○○到被告工廠
    查看機器狀況；(3)被告不但未向代告訴人到伊工廠查看機器
    之丙○○特別聲明工廠內之機器均為伊所有，更曾主動提及
    有一臺機器係伊為他人修理的，可徵被告辯稱伊未曾聲明工
    廠內之機臺均為伊所有等語，應非虛妄；(4)告訴人於其子丙○○至被告工廠查看完，回來向其說明查看狀況後，隨即借
    款予被告（依96年度偵字第1755號卷第26頁交易明細所示，
    丙○○於95年9 月19日即匯款63萬5 千元入被告配偶支票存
    款帳戶）；至於告訴人與楊鴻振至被告工廠查看，則是本件
    借款之後的事等事實，應堪認定。
  3.又告訴人開設建設公司已超過30年乙節，業據告訴人於本院
    審理作證時結證明確（見本院卷第39頁反面），可知告訴人
    應是相當熟悉社會商業及經濟活動之人，對於借款風險、債
    信評估等觀念，亦有相當程度了解，此觀諸其於被告借款時
    ，除要求被告開立附表所示支票為擔保及還款之用外，並指
    派其子丙○○至被告工廠實地查核被告工廠運作狀況等情，
    益徵明確。則以告訴人豐富之商業活動歷練，對所謂之「地
    下錢莊」，應無毫無認識之可能，對於經濟已窘迫至向地下
    錢莊借款達180 萬元之被告的經濟狀況、還款能力及倒債風
    險，當亦不可能毫無認知及評估。然告訴人於被告表示需借
    款償還地下錢莊欠款時，竟僅要求被告確定180 萬元足可償
    還地下錢莊欠款，及由其子至被告工廠查看工廠運作及機器
    狀況，即接受被告持附表所示支票向其借款180 萬元，顯然
    係其依自己之經驗（包括30餘年經營建設公司之風險判斷、
    被告先前向其借款之還款狀況等經驗），再綜合被告當時所
    呈現之客觀情狀後所為之判斷、決定。易言之，告訴人於本
    件借款予被告時，雖知被告有極大之資金缺口，亟需現金週
    轉以償還地下錢莊欠款，仍然判斷被告在將來有足夠之還款
    能力，對被告之債信具有充分信賴，此從告訴人當時尚將其
    建設公司興建之房屋一棟暫時借用被告名義登記為被告所有
    ，而不會擔心登記在被告名下會遭被告其他債權人查封乙節
    （見本院卷第40頁反面、第41頁之證人即告訴人乙○○審判
    筆錄、第53、54頁附卷之彰化縣彰化地政事務所土地及建物
    異動索引2 紙），益顯灼然。是告訴人嗣於被告持以借款如
    附表所示之支票遭退票後，再以被告於借款時明知伊自己支
    付能力有問題，仍向其借款為由，主張被告顯有詐欺故意而
    提起告訴，即難認有據，公訴人此部分之起訴論據亦不足採
    。
  4.告訴人雖另以被告於借款時，以不實資訊即佯稱伊工廠內之
    機臺均為伊所有，待整修好變賣所得即可全額清償180 萬元
    之借款，致告訴人信以為真而誤判被告償債能力，始借款予
    被告為由，主張被告當有詐欺故意，且公訴人亦以此為起訴
    論據。惟被告於借款時除未特別聲明伊工廠內之機器均為伊
    所有外，更曾主動提及有一臺機器係伊為他人修理乙節，業
    經證人丙○○證述明確，並經本院認定如上，則告訴人此部
    分之指訴顯非事實，公訴人據此為起訴被告涉犯詐欺取財罪
    之論據，自亦乏其憑據，而不足採信。
  5.至被告於向告訴人借款後，雖未將工廠內機臺出售，並將其
    中二臺機器交還世愉工業有限公司，又將部分機臺以廢鐵價
    格變賣予陞錩金屬企業有限公而得款26萬。然本院審酌：(1)
    證人許信益即世愉工業有限公司負責人於偵查中結證稱：其
    有請被告組裝一臺TOYOTA機臺，並經由被告介紹購買1 臺機
    器，且將該購得之機器亦交予被告整理，但後來被告打電話
    表示伊沒辦法了，就將該二臺機器交還給其公司；其認為應
    該是被告工廠無法經營下去了。當時TOYOTA那臺機器已整理
    了一小部分，另一臺則均未整理等語，並提出華南商業銀行
    匯款回條聯影本、機器買賣合約書影本各1 紙附卷為憑（見
    96年度偵字第1755號卷第42、47、50頁）；(2)證人張耀薰即
    陞錩金屬企業有限公司負責人於偵查中結證稱：被告曾與一
    名之中古機器商拿機器來賣，當時被告他們有請其先不要將
    機器弄壞，他們還要來買回去。被告來賣機器，柯錫東都有
    抽佣金等語（見96年度偵字第1755號卷第43頁、98年度調偵
    字第72號卷第54頁）；(3)證人柯錫東於偵查中結證稱：被告
    的工作是買中古車床組裝整理後再賣出，賺取差價；其曾介
    紹許信益向雲堤公司購買CNC 臥式銑床機臺，成交後許信益
    並委託被告整理。又被告也曾賣其機器零件；其會幫被告仲
    介以廢鐵價格賣機器，是受被告之拜託，變賣那天其有看到
    一個年輕人在外面，也有看到他在算錢，年輕人拿了錢就走
    了等語（見96年度偵字第1755號卷第70頁、98年度調偵字第
    72號卷第52頁）等情，認被告辯稱伊是因附表所示之支票跳
    票，資金已無法週轉，又遭債權人逼債，怕世愉工業有限公
    司委託伊整理之二臺機器遭債權人拖走，才將該二機臺交還
    世愉工業有限公司，以及伊會將部分機器以廢鐵價格變賣予
    陞錩金屬企業有限公司，是因地下錢莊登門逼債，要求伊馬
    上償還98年10月間所借之20萬元，伊於不得已之情況下所為
    等語，應堪採信。
  6.另公訴人所提出之證人楊鴻振、王世敏，經核渠二人僅分別
    證稱：借錢時其不在場，但有陪告訴人去看機器，第一次去
    有看到機器，但不久後被告跳票，再去被告工廠，工廠就搬
    空沒有機器了等語（見96年度偵字第1755號卷第8頁、98年
    度調偵字第72號卷第21頁之楊鴻振筆錄）、及：被告借錢時
    ，有說借錢是要還他人錢及修理機器等語（見98年度調偵字
    第72號卷第22頁之王世敏筆錄），均無從據為認定被告有施
    用詐術行為之證據。
  7.從而，告訴人交付本件借款予被告，係基於其自己之調查及
    經驗判斷所為之決定，且被告於借款時並未故意提供錯誤資
    訊予告訴人，以造成告訴人就伊之債信及償債能力產生誤判
    之事實，洵堪確定。而告訴人既非因被告有何詐術行為致其
    陷於錯誤才交付借款，揆諸首揭說明，被告之行為自無從以
    詐欺取財罪相繩。
五、綜上所述，公訴人提出之證據既不足以證明被告係基於為自
    己不法之所有之意圖，以詐術使告訴人交付借款，自難對被
    告論以詐欺取財罪。至被告於倒債後以避不見面、聯絡之方
    式面對債務問題及債權人，致債權人求償無門，縱有不當，
    無足可取，惟究不得據此認定被告自始即存有不法所有之詐
    欺犯意，本案應屬債務不履行之民事糾紛，而與詐欺取財罪
    之構成要件有間。此外，依卷內資料復查無其他積極證據足
    資認定被告涉有公訴人所指之詐欺取財犯行，既不能證明被
    告犯罪，依法自應為無罪之諭知。
據上論斷，應依刑事訴訟法第301 條第1項，判決如主文。
本案經檢察官王元郁到庭執行職務。
中    華    民    國    99    年    6     月    9     日
                  刑事第四庭    審判長法  官  姚銘鴻
                                      法  官  吳俊螢
                                      法  官  吳永梁
以上正本證明與原本無異。
如不服本判決應於收受判決後10日內向本院提出上訴書狀，並應
敘述具體理由；其未敘述上訴理由者，應於上訴期間屆滿後20日
內向本院補提理由書(均須按他造當事人之人數附繕本)「切勿逕
送上級法院」。
告訴人或被害人對於判決如有不服具備理由請求檢察官上訴者，
其上訴期間之計算係以檢察官收受判決正本之日期為準。
中    華    民    國    99    年    6     月    9     日
                                      書記官  許原嘉
附表（民國/新臺幣）
┌──┬──────┬────┬─────┬───┬───┐
│編號│   發票日   │  帳號  │ 支票號碼 │發票人│ 金額 │
│    │            │        │          │      │      │
├──┼──────┼────┼─────┼───┼───┤
│1   │95年10月13日│0000000 │BCA0000000│甲○○│30萬元│
│    │            │        │          │      │      │
├──┼──────┼────┼─────┼───┼───┤
│2   │95年10月15日│0000000 │BCA0000000│甲○○│40萬元│
│    │            │        │          │      │      │
├──┼──────┼────┼─────┼───┼───┤
│3   │95年10月20日│0000000 │BCA0000000│甲○○│30萬元│
│    │            │        │          │      │      │
├──┼──────┼────┼─────┼───┼───┤
│4   │95年11月5 日│0000000 │BCA0000000│甲○○│30萬元│
│    │            │        │          │      │      │
├──┼──────┼────┼─────┼───┼───┤
│5   │95年12月5 日│0000000 │BCA0000000│甲○○│25萬元│
│    │            │        │          │      │      │
├──┼──────┼────┼─────┼───┼───┤
│6   │95年12月15日│0000000 │BCA465530 │甲○○│25萬元│
│    │            │        │          │      │      │
└──┴──────┴────┴─────┴───┴───┘

司法院資訊處製作；財團法人民間司法改革基金會備份。
